臺灣花蓮地方法院民事判決　　　　　　　 94年度訴字第187號
原　　　告　甲○○
訴訟代理人　曾泰源律師
複代理人　　黃健弘律師
被　　　告　乙○○
訴訟代理人　陳正忠律師
上列當事人間因被告傷害案件，原告提起損害賠償刑事附帶民事
訴訟事件，由本院刑事庭裁定移送前來（93年度附民字第24號）
，本院於民國94年11月9日言詞辯論終結，判決如下：
    主      文
被告應給付原告新台幣捌拾陸萬貳仟玖佰陸拾陸元，及自民國93
年10月30日起至清償日止，按年息百分之五計算之利息。
原告其餘之訴駁回。
訴訟費用由被告負擔五分之四，餘由原告負擔。
    事實及理由
一、原告主張：
  (一)被告於民國91年10月24日下午7時許，在花蓮縣壽豐鄉鯉魚
    潭停車場，發現其妻曾小珍與原告衣衫不整地待在原告所有
    車號Ｕ83659號自小客車內，憤而持鐵管將該自小客車之車
    窗玻璃打破，再朝原告身體毆打，致原告受有左側脛骨近端
    骨折、左側下肢撕裂傷（約2公分長）、下唇撕裂傷（約0.5
    公分長）、臉部撕裂傷（約1公分）、上顎左側側門齒牙冠
    牙根斷裂、上顎左側第一小臼齒牙冠牙根斷裂、上顎右側正
    中門齒及上顎左側正中門齒鬆動之傷害，並以上開強暴行為
    ，迫使原告簽發面額新台幣（以下同）一千萬元之本票一紙
    。被告因傷害及強制罪嫌經台灣花蓮地方法院檢察署（下稱
    花蓮地檢署）以92年度偵字第3051號提起公訴。
  (二)原告因被告前開侵權行為，受有損害如下：
  1.支出醫療費用27,446元（僅算健保自負額部分，並已扣除開
    立證明書之費用），至於尚未支出之醫療費用則保留請求權
    。
  2.減少勞動能力95,520元：原告因被告之傷害，分別於91年10
    月25日至91年11月24日、92年1月22日至92年1月30日、92年
    2月6日至92年2月7日請假40天，原告於受傷時之月薪為
    71,640元，因請假無法申領不休假獎金，原告此部分之損失
    為95,520元（71640÷30×40＝95520），原告嗣後仍須請假
    ，爾後之減少勞動能力部分則保留請求權。
  3.裝置義齒費用28萬元：原告義齒裝置部分經牙醫診所估價須
    費用14萬元，然裝置之義齒有其使用壽命，以使用壽命10年
    計算，原告現年46歲，以原告餘命計算至少需再更換一次，
    故費用為28萬元。
  4.精神慰撫金100萬元：原告因被告之傷害，於91年10月24日
    至91年10月31日、92年1月22日至92年1月27日住院，牙齒部
    分亦嚴重受損，原告之傷害非輕且經被告強迫簽發一千萬元
    之本票，原告任職花蓮二信襄理，被告則為花蓮亞士都飯店
    餐廳及國軍英雄館內之東海樓港式餐廳之大股東，原告就遭
    被告傷害部分請求60萬元之精神慰撫金，侵害自由權部分請
    求40萬元之精神慰撫金。
  (三)爰依民法第一百八十四條第一項前段、第一百九十三條第一
    項、第一百九十五條第一項之規定請求被告應為賠償。並聲
    明：被告應給付原告新1,402,966元，及自起訴狀繕本送達
    翌日即93年10月30日起至清償日止，按年息百分之五計算之
    利息。
二、被告對於如下三所載之事實均不爭執，惟以：
  (一)被告所涉刑事案件經第一審法院認被告係當場激於義憤而為
    ，判處被告有期徒刑六月，得易科罰金，上訴第二審，法院
    更以被告素行良好，其因發現其妻與原告有親密舉動，一時
    氣憤失慮致觸犯刑章，於情不無可憫，另諭知緩刑二年確定
    。
  (二)原告所列損害明細，關於勞動能力部分所指不休假獎金，並
    無證據證明，無從核對，裝置義齒亦無單據核對，精神慰撫
    金部分，原告欺侮朋友之妻，其請求亦無理由。
  (三)被告係因發現其妻與原告有親密舉動，一時失慮當場激於義
    憤而為，原告還涉及多次與被告之妻相姦，被告已向花蓮地
    檢署提出告訴，原告與被告之妻有親密甚至相姦之不法行為
    ，其行為顯違背善良風俗，致侵害被告之人格法益，情節重
    大，依民法第二百十七條第一項規定請減輕原告請求之賠償
    金額，甚或免除被告賠償之責，以符公理正義。另原告與被
    告之妻之親密、相姦行為，被告亦得依民法第一百八十四條
    第一項後段規定請求原告給付精神慰撫金150萬元，與原告
    本件請求之金額相抵銷等語資為抗辯。並聲明：原告之訴駁
    回。
三、兩造不爭執之事實：
  (一)被告因懷疑其妻曾小珍生活舉止有異，於91年10月24日下午
    5時許，駕車跟蹤曾小珍至花蓮縣花蓮市文化局停車場，見
    曾小珍搭乘原告所有之Ｕ83659號自小客車，乃駕車尾隨至
    花蓮縣壽豐鄉鯉魚潭停車場，於同日晚間7時許，被告發現
    曾小珍與原告同處於原告前開Ｕ83659號自小客車後座內，
    有解衣扣等親密舉動，被告乃持他人丟棄之直徑約2至3公分
    、長約1公尺多之鐵管一支，將Ｕ83659號自小客車之後擋風
    玻璃及左側後車門之車窗玻璃打破，並當場激於義憤，以傷
    害之故意，於與原告拉扯間，致使原告受有左側脛骨近端骨
    折、左側下肢撕裂傷（約2公分長）、下唇撕裂傷（約0.5
    公分長）、臉部撕裂傷（約1公分長）、上顎左側側門齒牙
    冠牙根斷裂、上顎左側第一小臼齒牙冠牙根斷裂、上顎右側
    正中門齒及上顎左側正中門齒鬆動等傷害。並要求原告簽立
    面額一千萬元之本票交予被告。
  (二)被告因犯前述傷害等罪，經本院、台灣高等法院花蓮分院判
    處有期徒刑六月，得易科罰金，緩刑二年確定（有本院93年
    易字第90號、台灣高等法院花蓮分院94年上易字第18號刑事
    判決可參）。
  (三)原告支出醫療費用27,446元。
  (四)原告受傷時每月薪資為71,640元。
  (五)原告支出裝置義齒費用14萬元。
  (六)原告任職花蓮二信襄理，被告為花蓮亞士都飯店亞士都餐廳
    及國軍英雄館內東海樓餐廳之大股東。
四、得心證之理由：本件兩造所爭執之處，應在於(一)被告有無持
    鐵管毆打原告？被告有無強制原告簽發本票？(二)原告請求減
    少勞動能力95,520元有無理由？(三)原告請求未來之裝置義齒
    費用14萬元有無理由？(四)原告請求精神慰撫金以若干為適當
    ？(五)本件原告之請求有無民法第一百四十九條但書正當防衛
    、第二百十七條與有過失法則之適用？(六)被告可否以原告與
    其妻通姦、原告應負侵權行為損害賠償責任與本件應負之賠
    償責任為抵銷？經查：
  (一)被告於前述時地持鐵管毆打原告，及強制原告簽發面額一千
    萬元本票之事實，有原告所提醫療費用收據可證，及本院調
    閱之刑事卷宗中所附本票一張為憑，被告亦援引本件刑事判
    決作為事實認定之依據，而該刑事判決犯罪事實欄明確記載
    被告有持鐵管毆打原告成傷，及強迫原告簽發本票之事實，
    有本院93年易字第90號、台灣高等法院花蓮分院94年上易字
    第18號刑事判決各一份在卷足稽，足證原告主張之前述事實
    ，應堪信為真實，被告辯稱未持鐵管毆打原告、未強制原告
    簽發本票云云，並不可採。
  (二)按因故意或過失，不法侵害他人之權利者，負損害賠償責任
    ；不法侵害他人之身體或健康者，對於被害人因此喪失或減
    少勞動能力或增加生活上之需要時，應負損害賠償責任；不
    法侵害他人之身體、健康、名譽、自由、信用、隱私、貞操
    ，或不法侵害其他人格法益而情節重大者，被害人雖非財產
    上之損害，亦得請求賠償相當之金額。民法第一百八十四條
    第一項前段、第一百九十三條第一項、第一百九十五條第一
    項前段明文可參。茲就原告請求之金額被告有爭執之前述爭
    點(二)至(五)部分，審酌如下：
  1.減少勞動能力方面：原告主張其因被告之傷害，於91年10
    月25日起陸續請假40日之事實，已據其提出與所述相符之請
    假單為憑（附於本院93年附民字第24號卷11至13頁，該請假
    單記載之請假期間分別為91年10月25日至91年11月12日、91
    年11月18日至11月29日、92年1月22日至92年1月30日、92年
    2月6日至92年2月7日，與原告起訴狀所載之請假期間略有不
    同，惟請假日數均達40日），被告固辯稱原告請假日數偏多
    云云，惟參酌原告就診之慈濟醫院對原告傷勢之說明：原告
    經診斷為左側近端脛骨骨折，於91年10月24日因傷入急診求
    診後住院，91年10月25日施行內固定手術，91年10月31日出
    院，後因骨折癒合不良，於92年1月22日再次入院，92年1
    月23日施行骨折再固定及植骨術，92年1月27日出院，現在
    門診追蹤中，最後一次門診為92年8月20日當時仍有疼痛，
    但已有癒合現象，現應完全癒合等語，有慈濟醫院94年7月
    19日函、94年10月12日函及所附病情說明書可參（本院卷74
    至75頁、90至91頁），可見原告因傷住院之期間即達13日，
    而其所受傷勢主要是腿骨骨折，衡情應需相當之休養期間，
    且於住院及休養期間應無法工作而受有損失，故本院認為原
    告請求其40日無法工作之損失，應屬有據，依兩造不爭執原
    告受傷時之月薪71,640元計算，原告此部分之損害為95,520
    元（71640÷30×40＝95520）。
  2.義齒費用方面：原告主張其於十年後仍須裝置義齒，此部分
    費用為14萬元云云，經本院向慈濟醫院詢問，該院函覆稱：
    原告於91年10月24日因傷由急診入骨科病房，91年10月31日
    照會牙科，經診察為上顎左側側門齒及第一小臼齒冠根斷裂
    、上顎右側及左側正中門齒鬆動，其中斷裂之牙齒已於當日
    拔除，而上顎左、右正中門齒則接受根管治療緊急處理；患
    者出院並未繼續到牙科看診，因此不了解其目前狀況；建議
    左、右上顎正中門齒繼續未完成之根管治療，而拔除之上顎
    左側側門牙及第一小臼齒可以鈦金屬填牙恢復其功能，至於
    使用期限則視病人使用狀況及口腔衛生狀況而定，一般而言
    10年成功率約在90至95%左右，有慈濟醫院94年7月19日函及
    所附病情說明書可憑（本院卷74、76頁），可見義齒之使用
    期限須視病人使用狀況及口腔衛生狀況而定，原告是否須於
    10年後裝置義齒，尚未確定，是其請求10年後裝置義齒之費
    用14萬元，即屬無據。
  3.精神慰撫金方面：民法第一百九十五條所定賠償之金額是否
    相當，應以實際加害情形與其所造成被害人精神上之痛苦程
    度，暨兩造之身份、地位與經濟狀況等情況定之。本件原告
    遭被告毆打、強迫簽發本票之事實，已如前述，原告因而受
    傷住院，身心受創，精神上應受有相當之痛苦，故原告請求
    被告給付精神慰撫金，自有理由。本院審酌原告任職花蓮二
    信襄理，每月收入71,640元，被告為花蓮亞士都飯店亞士都
    餐廳及國軍英雄館內東海樓餐廳之大股東，均有相當之社會
    地位、經濟能力，及引發被告毆打原告之起因、傷害之情節
    ，被告加害程度及原告所受痛苦程度等，認原告就被告傷害
    部分請求50萬元之精神慰撫金，侵害自由權部分請求10萬元
    之精神慰撫金，尚屬適當。
  (三)按正當防衛，係對於現時不法之侵害，為防衛自己或他人權
    利所為之行為而言；而民法第二百十七條第一項所謂被害人
    與有過失，須被害人之行為助成損害之發生或擴大，就結果
    之發生為共同原因之一，行為與結果有相當因果關係，始足
    當之。（最高法院92年度台上字第431號判決意旨可資參考
    ）。本件被告因見到原告與其妻曾小珍同坐車輛後座，有解
    衣扣等親密舉動，而持鐵管毆打原告成傷，並強迫原告簽發
    一千萬元之本票，已如前述，惟被告毆打原告時，原告未有
    先行侵害被告之行為，即無主張正當防衛之餘地，且原告與
    被告之妻同坐車輛後座、有解衣扣之親密舉動，非能認為被
    告即得持鐵管毆打原告、強迫簽發本票，即原告之行為不能
    認為屬助成損害發生或擴大之原因事實，與原告受傷之結果
    亦無相當因果關係，依據前述說明，本院認為本件並無過失
    相抵原則之適用。
  (四)按因故意侵權行為而負擔之債，其債務人不得主張抵銷，民
    法第三百三十九條明文可參。本件被告並未舉證證明原告與
    其妻有何通姦之事實，且縱被告所述非虛，惟其於前述時地
    持鐵管毆打原告成傷，並強迫原告簽發本票之行為，為故意
    侵權行為，所生之損害賠償責任，不得主張抵銷。故被告所
    為抵銷之抗辯，於法無據，亦不可採。
五、從而，原告依民法第一百八十四條第一項前段、第一百九十
    三條第一項、第一百九十五條第一項規定請求被告給付
    862,966元（27446＋95520＋140000＋600000＝862966），
    及自93年10月30日起至清償日止，按年息百分之五計算之利
    息，為有理由，應予准許，逾此部分之請求即屬無據，應予
    駁回。
六、本件事證已臻明確，兩造其餘攻擊防禦方法與舉證，均無礙
    勝負判斷，爰不一一論列，附此敘明。
七、訴訟費用負擔之依據：民事訴訟法第79條。
中　　華　　民　　國　　94　　年　　11　　月　　25　　日
                        臺灣花蓮地方法院民事庭
                            法      官  楊碧惠
上列正本證明與原本無異。
如對本判決不服，應於送達後20日內，向本院提出上訴狀（應抄
附繕本）。
中　　華　　民　　國　　94　　年　　11　　月　　25　　日
                            法院書記官  黃倪濱
